【裁判字號】    90,重訴,374
【裁判日期】    901102
【裁判案由】    違反期貨交易法
【裁判全文】
臺灣臺中地方法院刑事判決                          九十年度重訴字第三七四號
    公  訴  人  台灣台中地方法院檢察署檢察官
    被      告  己○○
右列被告因違反期貨交易法案件，經檢察官提起公訴（八十九年度偵字第一五二七九
號）暨同署檢察官移送併案（九十年度偵字第二八五八號），本院判決如左：
    主  文
己○○共同未經許可，擅自經營期貨經理事業，處有期徒刑捌月，緩刑參年。
    事  實
一、甲○○（俟到案後另行審結）係設址台中市○區○○路四二一號六樓之二（起訴
    書誤繕為北區○○路五○二之一號十一樓）巨盛投資顧問有限公司（以下簡稱巨
    盛投資公司）之負責人，己○○則係巨盛投資公司股東並擔任該公司之行政經理
    ，負責公司行政及與客戶簽約、聯繫等業務。甲○○、己○○二人均明知「外幣
    保證金交易業務」係屬期貨交易法第三條第一項第四款之摃桿保證金契約，為期
    貨交易之一種，除有期貨交易法第三條第二項公告豁免之情形外，均應受期貨交
    易法之規範，而該公司登記營業項目為：「一、投資顧問業。二、企業經營管理
    顧問業。三、房屋仲介業。」，並未向財政部證券暨期貨管理委員會申請許可及
    發給許可證照，其等竟基於共同之犯意聯絡，自民國八十七年六月間起，分別僱
    用不知情之乙○○、丙○○、辛○○、癸○○、壬○○、丑○○及庚○○等人為
    業務員，先後以配合香港「怡華國際投資有限公司」及「淦利國際外匯有限公司
    」（以下簡稱怡華公司、淦利公司，八十七年十一月起巨盛投資公司將客戶投資
    全數轉至淦利公司）海外外匯買賣交易商為由，向不特定之大眾招攬解說投資期
    貨之相關事宜，並由甲○○負責監控海外操作風險管理，其經營方式為：業務員
    招攬客戶後，由巨盛投資公司提供與怡華公司及淦利公司往來銀行之指定帳戶，
    客戶即將每一單位美金一萬元或以上之金額匯入該指定之帳戶，經怡華公司或淦
    利公司確認後，並透過巨盛投資公司轉交客戶之個別交易帳號以供客戶核對，取
    得交易帳號後，業務員帶同客戶至巨盛投資公司，或客戶委託業務員至巨盛投資
    公司，而由己○○代表公司，簽訂海外投資管理協議書，授權巨盛投資公司代為
    管理所有外匯之投資；怡華公司或淦利公司收受客戶之投資金額後，則委託經紀
    商（淦利公司之經紀商為淦利市場研究有限公司）以代客操盤之方式，從事外幣
    保證金交易業務；投資期間怡華公司或淦利公司會將操作外幣保證金交易明細單
    ，以傳真方式告知客戶，如客戶欲獲得國際外匯市場外幣漲跌之訊息，巨盛投資
    公司可直接提供相關之每日行情走勢或為諮詢，以憑核對交易幣別、口數、價位
    及交易盈虧狀況，若交易獲利，應提出獲利百分之三十作為交易商之管理績效獎
    金；若獲利不足客戶投資金額達年利率百分之十八時，則由巨盛投資公司負責賠
    償投資金額以年利率百分之十八予客戶；投資期滿後，視客戶意願續約或解約，
    如欲解約，巨盛投資公司保證客戶全部投資金額可於合約期滿時，於七個工作天
    內，由怡華公司或淦利公司全數退回。至八十八年八月間，巨盛投資公司共招攬
    如附表所示之客戶戊○○等一百五十二人，並分別匯出如附表所示之金額至巨盛
    投資公司提供如附表所示香港銀行之帳號000－0－000000號帳戶內，
    合計共匯美金三百八十七萬二千一百五十四元，供巨盛投資公司操作。嗣因淦利
    公司經營不善，投資客戶自八十八年八月十五日未收到淦利公司匯入獲利金額，
    且自同年月十九日以後即未能收到交易明細單，經向甲○○查詢，其竟以赴香港
    查詢為由，而避不見面，迄今未再返國；己○○則於同年十月十八日申請巨盛投
    資公司停業，使客戶投資之本利未能取回而受有損害。
二、案經辛○○、丁○○、庚○○訴由台灣台中地方法院檢察署檢察官偵查起訴及併
    案審理。
    理  由
一、訊據被告己○○固坦承擔任巨盛投資公司之行政經理，並為公司成立時之原始股
    東，負責公司之行政及與客戶聯繫、簽約等業務，及受甲○○之指示辦理公司停
    業，惟辯稱：伊不知公司經營期貨違法云云。然查右揭巨盛投資公司經營期貨交
    易之事實，業據被告己○○於偵審時供承不諱，核與告發人辛○○、庚○○、丙○○、寅○○於偵審中指訴之情節相符，並經證人乙○○、癸○○、壬○○、子
    ○○於本院調查時證述明確，且有巨盛投資公司公司執照、股東名簿、公司章程
    、營利事業登記證、前台灣省建設廳函各一件及海外投資管理協議書、匯出匯款
    申請書、交易明細單各一百五十二份附卷可稽。又按不得因不知法律而免除刑事
    責任，但按其情節得減輕其刑，如自信其行為為法律所許可而有正當理由者，得
    免除其刑，刑法第十六條定有明文。故行為人欠缺違法意識，並非當然無刑事責
    任可言，違法意識之欠缺，若可避免而不避免者，仍具可非難性，僅得依其情形
    減輕其刑事責任，倘係不可避免者，始無非難性。查被告自承伊與被告甲○○係
    男女朋友關係，公司成立時有五名股東，分別係被告甲○○、己○○、其父李運
    超、其母林鶯蘭、及其姊李如桂，有前台灣省建設廳函、巨盛投資公司設立登記
    申請書、公司章程、公司董事、股東名單各一件在卷足憑，被告己○○復擔任公
    司之行政經理，足見其與巨盛投資公司關係之深厚；另觀之巨盛投資公司執照、
    公司章程及營利事業登記證，其內均載明公司營業項目為：「一、投資顧問業。
    二、企業經營管理顧問業。三、房屋仲介業。」，顯然不包括外幣保證金交易業
    務；而巨盛投資公司確係受客戶授權委託從事外幣保證金交易業務一節，亦有海
    外投資管理協議書、匯出匯款申請書、交易明細單等在卷。是巨盛投資公司營業
    是否溢出公司登記範圍？是否違反期貨交易法？以被告己○○與公司代表人即被
    告甲○○關係之密切，並代表公司與投資客戶簽訂海外投資管理協議書，及擔任
    公司行政經理之重要職位，其辯稱不具違法意識，難以令人置信，且縱其果真欠
    缺違法意識，以其與公司關係之密切，亦屬顯非不可避免，而不得免除其刑事責
    任。綜上所述，被告己○○前開辯解，顯係事後避重就輕之詞，不足採信，事證
    明確，其犯行堪以認定。
二、查被告己○○未經許可擅自經營外幣保證金交易業務，核其所為，係違反期貨交
    易法第八十二條第一項規定，應依同法第一百十二條第五款規定處罰；又巨盛投
    資公司經營登記範圍以外之業務，係違反公司法第十五條第一項規定，而公司法
    第十五條第三項規定係處罰公司負責人，屬身分犯，被告己○○係公司之行政經
    理，雖未具此身分，然既知情且實際參與該項業務之經營，與公司之負責人即被
    告甲○○共同實施犯罪行為，依刑法第三十一條第一項規定，仍應以共同正犯論
    處。公訴人認被告係違反期貨交易法第六十三條第二款、第五款之規定，應依期
    貨交易法第一百十六條第一款處斷云云。惟按期貨交易法第六十三條係規範期貨
    商不得對期貨交易人作獲利之保證（第二款），及期貨商不得利用他人或自己之
    帳戶或名義供期貨交易人從事交易（第五款），而期貨商須經主管機關之許可並
    發給許可證照，始得營業，同法第五十六條第二項定有明文。查本案巨盛投資公
    司經營之業務為：「一、投資顧問業。二、企業經營管理顧問業。三、房屋仲介
    業。」，已如前述，其並未經主管機關許可並發給許可證照以經營期貨交易業務
    ，是巨盛投資公司並非屬期貨商至明，其經營期貨交易業務自非屬該法第六十三
    條規範，公訴人認被告應依同法第一百十六條處罰，容有誤會，起訴法條應予變
    更。又被告己○○與被告甲○○就上開犯行，有犯意之聯絡及行為之分擔，均為
    共同正犯。其以一行為觸犯上開二罪名，為想像競合犯，應依刑法第五十五條規
    定從一重之違反期貨交易法處斷。至檢察官移送併辦部分，其中就被告涉犯期貨
    交易法犯行，與本案起訴部分係屬同一事實，本院自應併予審究，附此敘明。爰
    審酌被告己○○犯罪動機、目的、手段、所生危害，及其素行良好、僅係受雇人
    ，領取固定薪水，暨犯罪後坦承大部分犯行、已知悔悟等一切情狀，量處如主文
    所示之刑，以資懲儆。末查被告己○○前未曾受有期徒刑以上刑之宣告，有台灣
    高等法院被告全國前案紀錄表及台灣台中地方法院檢察署刑案資料查註紀錄表各
    一件在卷可按，其因一時失慮而誤觸刑章，經此偵審之教訓，當知警惕而無再犯
    之虞，本院綜合各情，認所宣告之刑以暫不執行為適當，爰併予宣告緩刑三年，
    以啟自新。
三、併案意旨略以：告發人寅○○認被告己○○所為前開行為，另涉有詐欺罪嫌云云
    。訊據被告己○○堅詞否認涉有詐欺犯行，辯稱：伊係受僱甲○○在巨盛投資公
    司擔任行政經理，均係公司業務員向其他客戶招攬解說投資期貨之相關事宜，再
    由甲○○負責監控海外操作風險管理，為何客戶會賠錢伊也不清楚等語。按刑法
    第三百三十九條第一項詐欺罪之成立，以意圖為自己或第三人不法之所有，而以
    詐術取得財物為其要件；再所謂以詐術使人交付，必須被詐欺人因其詐術而陷於
    錯誤，若其所用方法不能認為詐術，亦不致使人陷於錯誤，即不構成該罪。經查
    告發人辛○○、庚○○及證人乙○○均證稱：被告甲○○曾經帶其等至香港參觀
    怡華公司及淦利公司，公司還有派人接待等語；證人乙○○、壬○○、癸○○均
    指稱：八十八年八月以前獲利情形都正常，整年年息最少都有百分之十八，最好
    時有百分之二十幾的獲利，二個月獲利一次，大部分的投資者都是獲利後加碼等
    語（見本院九十年七月十二日訊問筆錄），經核其等證詞相符，堪以採信。足證
    巨盛投資公司確實有將資金投資期貨，且客戶一年來每月均固定收取百分之十八
    以上之利潤，則揆諸前開說明，被告己○○顯無為自己不法之所有意圖，亦無施
    用詐術之情形，其行為顯與詐欺罪之構成要件不符，自不得僅以巨盛投資公司自
    八十八年八月後，因淦利公司經營不善，未能依約支付客戶所應得之利潤，遽令
    其負詐欺刑責，是被告己○○此部分犯行難以證明，自不得認與已起訴之部分具
    有裁判上一罪之關係，爰就詐欺部分退回檢察官另請依法處理，應予敘明。
四、被告甲○○涉案部分，俟其到案後另行審結。
據上論斷，應依刑事訴訟法第二百九十九條第一項前段、第三百條，期貨交易法第一
百十二條第五款，公司法第十五條第三項、第一項，刑法第十一條前段、第二十八條
、第三十一條第一項、第五十五條、第七十四條第一款，判決如主文。
中      華      民      國    九十    年       十一      月     二      日
                                臺灣臺中地方法院刑事第三庭
                                    審判長法  官  唐  光  義
                                          法  官  張  智  雄
                                          法  官  陳  添  喜
右正本證明與原本無異。
如不服本判決，應於判決送達後十日內，向本院提出上訴狀。
                                    書記官
中      華      民      國    九十    年       十一      月     九      日
附錄法條
公司法第十五條
第一項：公司不得經營登記範圍以外之業務。
第三項：公司負責人違反前二項規定時，各處一年以下有期徒刑、拘役或科或併科新
        臺幣十五萬元以下罰金，並賠償公司因此所受之損害。
期貨交易法
第八十二條第一項
經營期貨信託事業、期貨經理事業、期貨顧問事業或其他期貨服務事業，須經主管機
關之許可並發給許可證照，始得經營。
第一百十二條
有下列情事之一者，處七年以下有期徒刑，得併科新臺幣三百萬元以下之罰金：
第五款
未經許可，擅自經營期貨信託事業、期貨經理事業、期貨顧問事業或其他期貨服務事
業者。


司法院資訊處製作；財團法人民間司法改革基金會備份。
